【裁判字號】    98,上易,248
【裁判日期】    990518
【裁判案由】    侵權行為損害賠償
【裁判全文】
臺灣高等法院臺南分院民事判決    98年度上易字第248號
上  訴  人  丁  ○
            丙○○
被上 訴 人  乙○○
上列當事人間侵權行為損害賠償事件，上訴人對於中華民國98年
10月14日臺灣臺南地方法院第一審判決（98年度訴字第671號）
提起上訴，本院於99年5月4日言詞辯論終結，判決如下：
    主  文
上訴駁回。
第二審訴訟費用由上訴人連帶負擔。
    事  實
甲、上訴人方面：
一、聲明：(一)原判決廢棄。(二)被上訴人在第一審之訴及假執行之
    聲請均駁回。(三)第一審訴訟費用由被上訴人負擔。
二、陳述：除與原判決記載相同者，茲引用之外，補稱略以：
  (一)原審被告甲○○稱向綽號BOSS男子借錢之時點，警訊中稱「
    97年12月間」，偵查中稱「97年農曆年過年後不久，大概2
    、3月之間」，前後證詞顯然反覆；再據甲○○於98年度偵
    字第1429號詐欺案件所供稱：「（你以前為甚麼說你是向地
    下錢莊借錢，就是跟丁○借錢？）我有跟丁○借錢沒錯」、
    「（丁○既然沒有跟你收利息，為何要說跟地下錢莊借錢？
    ）這是詐騙集團的教戰守則，如果出事了就要說是跟地下錢
    莊借錢，是丁○教講的，如果說是地下錢莊，我們會參與詐
    騙集團是基於迫不得已，所以刑度會比較輕」，可見甲○○
    為謀求取減刑誣指上訴人丁○；且甲○○於民國（下同）97
    年3月27日向丁○訂購車號3338-TH汽車，同年6月20日購買
    車號7832-VR汽車，再於同年7月31日購買車號5453-TK汽車
    ，甲○○既有財力購車，其所稱因無法還錢而加入詐騙集團
    抵債云云，均為不實。再者，甲○○早於96年12月前已加入
    詐騙集團，此由甲○○於96年12月25、26、27日在台北市○
    ○○路詐騙被害人杜淑純新台幣（下同）550萬元一案，現
    由台北地方法院審理中，另新竹縣橫山鄉被害人溫范月梅詐
    欺一案，經臺灣新竹地方法院判決確定在監執行中等情可明
    。
  (二)原審被告己○○於收押期間均供述伊僅負責取款，且表示係
    受阿安、阿進（戊○○）、甲○○等人指示犯罪，至於集團
    如何詐欺被害人等情節，伊均不知情，惟己○○卻於交保後
    指證丁○涉案，並拒絕出庭當面對質，足見己○○與甲○○
    共謀挾怨報復丁○（甲○○與丁○間有購車金錢糾紛），欲
    以指證丁○而謀求減刑，使丁○蒙受不白之冤，並代為承受
    其等損害賠償之責任。況原審被告己○○雖亦指證綽號「阿
    進（戊○○）」男子涉案，但經查證後，戊○○並無己○○
    所指稱之犯罪情事，有不起訴處分書可憑（臺灣臺南地方法
    院檢察署檢察官97年度偵字第17725號、98年度偵字第5513
    號不起訴處分書），該不起訴書並詳載己○○之通聯記錄係
    與不明人士綽號「阿安」、「阿進」及一名自稱「主任」（
    甲○○）聯繫，與丁○無關，而己○○既能對戊○○作為不
    實之指控，亦可對丁○作不實之指控。
  (三)又原審被告己○○另稱：自97年5月初至97年6月20日詐騙之
    金錢都是以匯款方式匯出，或交給「他們」（係稱阿安、阿
    進、主任）處理等語（97年7月3日調查筆錄），亦無匯給丁
    ○之證據，自不能空憑己○○及甲○○之片面指認，即認丁
    ○有參與詐騙行為。至於原審被告甲○○於一審所稱：伊與
    己○○於中壢某學校門口把錢交給丁○云云，則與己○○於
    98年度訴字第614號刑事案件中所證稱：從未與甲○○共同
    將錢交給丁○，亦不知是何人指示甲○○將偽造公文交由甲
    ○○轉交己○○，更未使用電話與上手聯絡，也未曾與丁○
    聯絡過，都是由甲○○及戊○○告知一節不符，亦證甲○○
    所稱交付金錢予丁○一事，均為不實。
  (四)據本件涉及之歷次筆錄所記載，本案均係由原審被告甲○○
    與己○○所為，其等自行與大陸上手連絡，事後將所得贓款
    交予不知名之女子，並無證據可證明上訴人二人有參與詐騙
    之行為，原判決僅憑甲○○不實之指控，及己○○交保後配
    合甲○○而改稱受上訴人所指揮云云，即認上訴人與甲○○
    、己○○共同不法侵害他人權利，應連帶負損害賠償責任，
    尚有未洽。
三、證據：除援用原審提出者外，補提臺灣臺南地方法院檢察署
    檢察官97年度偵字第17725號暨98年度偵字第5513號不起訴
    處分書、己○○偵查筆錄、田美菁偵查筆錄、新營分局竹埔
    派出所97年6月20日扣押物品清單、戊○○偵查筆錄、臺灣
    臺南地方法院檢察署檢察官97年度偵字第19893號起訴書、
    台南縣警察局刑事警察大隊扣押物品清單、通聯記錄二份、
    臺灣臺南地方法院98年度訴字第614號偽造文書案件99年3月
    30日審判筆錄為證；並聲請向台北縣樹林監理站調閱車號33
    38-TH、7832-VR、5453-TK之登記移轉資料、向臺灣臺南地
    方法院調閱98年度訴字第614號案件於99年3月30日審判筆錄
    ，及傳訊證人己○○、戊○○到庭。
乙、被上訴人方面：
一、聲明：(一)上訴駁回。(二)第二審訴訟費用由上訴人負擔。
二、陳述：引用原判決所記載之陳述及主張，並補稱：
  (一)我沒有看過上訴人，是己○○來向我拿錢的，己○○及甲○
    ○指認上訴人2人為幕後指使人，我是收到起訴書我才知道
    他們有參加。
  (二)他們的同夥都指認上訴人是主謀。
三、證據：援用原審提出之證據方法。
丙、本院依職權調閱臺灣臺南地方法院97年偵字第17725號影卷
    （2宗）暨前科影卷（1宗）及台南縣警察局97年12月1日南
    縣警刑0000000000號偵查影卷（2宗）。
    理  由
甲、程序方面：
    按「債權人以各連帶債務人為共同被告提起給付之訴，以被
    告一人提出非基於其個人關係之抗辯，而經法院認為有理由
    者為限，始得適用（修正前）民事訴訟法第56條第1項之規
    定（本院41年台抗字第10號判例參照）。是連帶債務人中之
    一人提出上訴，亦須非基於個人關係之抗辯，且經法院認為
    有理由者，始有修正前民事訴訟法第56條第1項第1款（現行
    民事訴訟法第56條第1款）之適用，其上訴效力始及於其他
    連帶債務人（共同訴訟人）。」，此有最高法院93年度台上
    字第62號判決可資參照。茲查，被上訴人係以上訴人丁○、
    丙○○及原審共同被告甲○○、己○○等四人共同侵權行為
    而請求連帶損害賠償，惟原審共同被告甲○○、己○○於原
    審判決後並未提起上訴，而上訴人丁○、丙○○則係基於個
    人關係之事由提起上訴，因此本件並無民事訴訟法第五十六
    條第一項規定之適用（即上訴效力不及於原審共同被告甲○
    ○、己○○二人），合應敘明。
乙、實體方面：
一、被上訴人主張：原審被告甲○○、己○○與上訴人丁○、丙
    ○○及其他不詳人士共組詐騙集團，該詐騙集團成員於97年
    5年29日上午10時35分許撥打電話向被上訴人詐稱：「被上
    訴人夫江永雄之身分證遭使用作為人頭，要求被上訴人提領
    現金供其監管，並表示會派員前往領取」，再由原審被告甲
    ○○、己○○依該詐騙集團之指示，於同日先至超商接收集
    團成員傳真之偽造「臺南地檢署監管科收據」一張，並執該
    紙收據及詐騙集團前已偽造交付之公務機關人員證件，前往
    嘉義縣大林鎮大埔美166之5號，由甲○○負責駕車及把風，
    己○○將偽造之地檢署收據交付被上訴人，致令被上訴人信
    以為真而交付現金83萬6000元，甲○○及己○○取得詐騙款
    項後，並各取得百分之2為報酬，再依上訴人丙○○之指示
    ，將餘款交付上訴人丁○，被上訴人因而受有損失，原審被
    告甲○○、己○○與上訴人丁○、丙○○應就被上訴人之損
    失共負侵權行為連帶賠償責任。為此，依民法第184條第1項
    、第185條第1項之規定，求為判決命原審被告甲○○、己○
    ○及上訴人丁○、丙○○應連帶給付被上訴人83萬6000元，
    並自起訴狀繕本送達翌日起至清償日止，按年息百分之5計
    算利息之判決等語。（原審判命原審被告甲○○、己○○及
    上訴人丁○、丙○○應連帶給付被上訴人83萬6000元及利息
    。上訴人丁○、丙○○就其等敗訴部分提起上訴，至於原審
    被告甲○○、己○○就其等敗訴部分，並未聲明不服，已告
    確定。本院審理範圍僅為被上訴人對於上訴人丁○、丙○○
    之共同侵權行為損害賠償請求）。
二、上訴人丁○、丙○○則以：上訴人丁○並不認識被上訴人，
    與原審被告甲○○亦不甚熟識，僅透過甲○○見過原審被告
    己○○一次。甲○○未曾向丁○借錢，丁○與甲○○曾因購
    車產生金錢糾紛，甲○○因而遭挾怨報復，與己○○共同誣
    指受丁○參與詐騙集團。至於上訴人丙○○則受僱於丁○擔
    任助理，雖曾見過甲○○，然並不認識被上訴人與己○○，
    亦從未參與任何詐騙行為，不知甲○○為何誣賴上訴人丙○
    ○參與行騙云云，資為抗辯。
三、被上訴人主張「上訴人丁○、丙○○與原審被告甲○○、己
    ○○及其他人共組詐騙集團，向被上訴人詐騙83萬6000元，
    上訴人二人應與原審被告甲○○、己○○就被上訴人之損失
    負共同侵權行為連帶損害賠償責任」等語，然為上訴人所否
    認，並以前開情詞置辯。是本件應審酌者為：(1)上訴人二人
    是否參與被上訴人所指之前開詐騙行為？(2)上訴人應否負共
    同侵權行為之連帶損害賠償責任？爰分別說明如下：
  (一)上訴人丁○、丙○○二人是否參與被上訴人所指之前開詐騙
    行為？經查：
  1.上訴人丁○、丙○○及原審被告甲○○、己○○及其他成員
    數人，共組以從事假冒公務機關人員行使詐欺犯罪活動之詐
    騙集團性組織，上訴人丁○係集團首腦負責指揮集團成員，
    上訴人丙○○係集團負責訓練、聯絡車手、取領被害人交付
    之款項、取得款項後之匯款帳號等工作，原審被告甲○○、
    己○○則依丁○指示出面對被害人行騙。先由詐騙集團某成
    員假冒健保局人員，於97年5月29日上午10時30分許撥打電
    話予被上訴人，向被上訴人謊稱其夫身分證遭詐騙集團作為
    人頭使用，要求提領款項以供監管，己○○與甲○○則依詐
    騙集團首腦即丁○之電話指示，由甲○○駕車搭載己○○，
    前往被上訴人位於嘉義縣大林鄉大埔美166之5號住處，由己
    ○○假冒檢察官名義，出示丁○先前指示甲○○前往某超商
    收受之97年5月29日臺南地檢署97年度金字第00215852號監
    管科收據傳真一張予被上訴人，使被上訴人誤信為真而將現
    金83萬6000元交付己○○，原審被告甲○○、己○○並遭判
    處詐欺等罪刑在案各情，此有臺灣臺南地方法院98年度訴字
    第193號、97年度訴字第1594號暨98年度訴字第581號刑事判
    決書各乙份附卷足參（原審卷第122至128頁、第188至193頁
    ）。
  2.上訴人丁○、丙○○辯稱：「伊等並非詐騙集團首腦或成員
    ，亦未曾指示原審被告甲○○、己○○對被上訴人行騙」云
    云。惟查：
  (1)原審被告甲○○在警詢中指稱：「97年5月29日下午時段，
    我與己○○在嘉義縣大林鎮大美里大埔美166-5號，以相同
    手法向被害人乙○○詐騙83萬6000元得手」、「是綽號BOSS
    先聯絡我到台南高鐵站，會有一名子女（特徵、穿著）在該
    處等我，要我與該女子合作，是由綽號BOSS男子介紹共犯之
    關係，我都稱呼他為小真，他稱呼我為主任」（臺南縣警察
    局97年12月1日南縣警刑0000000000號偵查卷影本第16頁）
    ；另甲○○於98年度偵字第1429號詐欺案中亦具結證稱：「
    （你是怎麼加入這個詐騙集團的？）透過徐銘淇介紹我認識
    丁○的，因為我之前在物流公司上班，徐銘淇常去我的公司
    找老闆，所以我才認識他的，是在96年12月的時候，徐銘淇
    介紹丁○給我認識，我第一次向被害人拿到錢的時候，我才
    知道他們是在做犯罪的事，我和徐銘淇一組，我是聽命於徐
    銘淇，徐銘淇的綽號是小陳，徐銘淇又聽命於丁○，我有兩
    次交證件給丁○，事後他再交偽造的公務證件給我，犯罪用
    的裝備也是丁○交給我的，跟我們聯絡到指定的地點取款及
    取款後到指定的地點交款或匯款，都是丁○在指示，去年6
    月左右就改由丙○○在指示」、「(提示指認對象照片紀錄
    表，你可以認得出來照片中是否有詐騙集團的成員?）編號1
    是丁○，編號2是丙○○就是石頭。」，復有上訴人丁○及
    丙○○照片紀錄表在卷足按（台灣台南地方法院檢察署98年
    度偵字第1429號詐欺案，98年4月1日偵查筆錄第243頁至第2
    47頁）；另甲○○復於原審稱：「（持向原告行騙的偽造地
    檢署收據何來？）是被告丁○電話指示我到超商傳真給我」
    、「（被告丙○○擔任何工作部分？）他負責接聽電話，因
    為我在現場負責出面與被害人接洽，我打電話回去回報現場
    狀況，因為要報告有無詐騙成功。我打電話回去都是被告丙
    ○○接的電話，被告丙○○就會指示我拿錢回去或用匯款的
    方式匯錢」等語（原審卷第184頁），其前後證言均屬一致
    。
  (2)另原審被告己○○於警詢中供稱：「（編號1之男子丁○於
    詐欺集團中扮演何種角色?）他的綽號叫BOSS，在集團中是
    最大的，指揮集團成員犯案」、「編號2之男子丙○○，綽
    號叫石頭，負責訓練及連絡車手」、「編號5之男子甲○○
    ，我都叫他主任，他也是車手之一」、「（你於97年5月29
    日上午10點35分，在嘉義縣大林鎮大美里大埔美166-5號前
    ，向被害人乙○○取款83萬6千元，詐騙過程為何？）過程
    與97年5月16日之模式一樣，但到場參與的人是我與綽號主
    任甲○○一同前往，由甲○○開車，上游聯絡者也是由丁○
    、丙○○、李嘉純進行聯絡」（臺灣臺南地方法院檢察署97
    年度偵字第17225號偵查卷(二)影本第11頁、第13頁）；偵查
    中亦稱：「他（指丙○○）負責開車，後來有時候也會叫我
    開，最主要是看他們怎麼領錢，是丁○介紹丙○○給我認識
    的」、「據我所知，甲○○都是一個人工作，自己開車並且
    向被害人收款，他跟石頭都很早就加入，丁○叫我叫他主任
    ，我去大林向乙○○取款的那一次，就是甲○○開車。」、
    「這件（指被害人乙○○被詐騙案）是由石頭跟我們聯絡的
    ，是由甲○○開車，我去取款。」（同上開偵查卷影本第34
    頁、第36頁），復於台灣台南地方法院98年度訴字第614號
    案99年3月30日審理時供述「我當初是跟『BOSS』應徵工作
    ，應該是丁○，我跟他應徵的時候，我是看報紙應徵徵信社
    進去，一開始我不曉得工作性質內容為何，丁○解釋問我說
    看是要幫黑的，還是白的做事情，前開始幾天的時候我是跟
    一個叫做『石頭』的人，坐他們的車，看他們到底工作性質
    為何，後來才知道是何工作性質。」、「（BOSS指示你是辦
    何事?）我們有開車的司機，我不曉得他們怎麼聯絡，應該
    是電話聯絡，我是會暈車的，到達目的地的時候，我才會起
    來，我就已經知道要去跟被害人核對身分、取錢。」、「（
    你去取錢的時候，是拿何東西取錢?）有蓋地方法院檢察官
    的公文，去取錢。」（本院卷第148頁至第149頁），核與原
    審共同被告甲○○供述實施詐騙之方法及情節相符。
  (3)綜合原審被告甲○○、己○○之上開供述，上訴人丁○綽號
    為「BOSS」，上訴人丙○○綽號為「石頭」，均為詐騙集團
    成員，並指揮擔任車手角色之甲○○、己○○向被上訴人騙
    取金錢，二人所述犯案情節大致相符，復有偽造之臺南地檢
    署監管科收據、被上訴人存摺提領記錄、被害報告書附於刑
    事卷宗足參（同上警卷影本第89至90頁，原審卷第100頁）
    ；再參以丁○為詐騙集團成員所稱「BOSS」，丙○○則被稱
    為「石頭」一節，除原審被告甲○○、己○○前開指認外，
    亦據同於詐騙集團擔任車手之黃榮福於刑事庭明確指認：「
    丁○，我平常叫他BOSS。」、「石頭，原來我不清楚他的名
    字，是後來才知道他叫做丙○○。」，有台南地院98年訴字
    第614號審判筆錄影本附卷足稽（本院卷第137頁），足認丁
    ○為詐騙集團成員所稱「BOSS」，丙○○則被稱為「石頭」
    乙節，並非甲○○、己○○無端虛構。按上訴人丁○、丙○
    ○二人既在幕後操控，並未出面，被上訴人指稱不認識上訴
    人二人，核與實情相符。依上事實，被上訴人指訴「上訴人
    丁○、丙○○係該詐騙集團首腦或重要成員，且負責指示甲
    ○○、己○○出面向被上訴人取得詐騙金錢」之事實，堪信
    真正。
  (4)至於上訴人丁○辯稱「甲○○曾向伊購買汽車而產生金錢糾
    紛，始遭挾怨報復，或我有幫人收地下簽賭，也有糾紛」云
    云（本院卷第22頁反面、第57頁），惟上訴人丁○於原審起
    先係稱：「我們兩人（指丁○、甲○○）之間的買賣汽車事
    件都很清楚，他有付清錢，我也有辦理過戶。」，惟其後改
    稱：「我與被告甲○○有過節，因為被告甲○○之前欠我車
    款，他遲遲不給，我一直催討。」（原審卷第185頁），其
    於本院復稱：「（前車主是否上訴人丁○的名字？）不是，
    但當天買賣的經辦人是我。」（本院卷第22頁反面），前後
    已屬不一。況上訴人丁○對於伊與原審被告甲○○間究竟如
    何「因汽車買賣而產生金錢糾紛」或「上訴人幫人收地下簽
    賭，也有糾紛」各情，其內容如何，始終含糊其詞，無法為
    具體之指明，其空言抗辯，殊難採信。
  (5)上訴人丁○復辯稱「甲○○、己○○二人於收押期間皆表示
    不知指揮者何人？而於交保後始指認上訴人丁○、丙○○二
    人，且其等供詞前後不一，難以採信。」云云，惟上訴人甲
    ○○於98年度偵字第1429號詐欺案中已供述「這是詐騙集團
    的教戰守則，如果出了事，就要說跟地下錢莊借錢，這是丁
    ○教講的，如果說是地下錢莊，我們會參與詐欺集團基於迫
    不得已，所以刑度會比較輕…」（該案98年4月20日筆錄第6
    4頁），足認原審被告甲○○、己○○於警訊或偵查中之供
    述雖有不一或稍有出入，應係受上訴人丁○等詐騙集團先前
    之教戰守則所誤導，甲○○、己○○二人嗣後之供述既與事
    實相符，自不得以其前後供述不一或稍有出入，即全盤否定
    其證言的真實性。
  (二)按「數人共同不法侵害他人之權利者，連帶負損害賠償責任
    。」，民法第185條第1項前段定有明文。次按「數人共同不
    法侵害他人之權利者，對於被害人所受損害，所以應負連帶
    賠償者，係因數人之行為共同構成違法行為之原因或條件，
    因而發生同一損害，具有行為關連共同性之故」（最高法院
    84年台上字第658號判決意旨參照）。茲查上訴人丁○、丙
    ○○及原審共同被告甲○○、己○○，均為詐騙集團性組織
    成員，上訴人丁○、丙○○負責指揮擔任車手之甲○○、己
    ○○出面向被上訴人收取詐騙款項83萬6000元，足見上訴人
    丁○、丙○○與甲○○、己○○等人之行為具有行為共同關
    連性，被上訴人主張上訴人丁○、丙○○等人應負共同侵權
    行為連帶損害賠償責任，洵有理由。
四、綜上所述，被上訴人主張上訴人丁○、丙○○與原審被告甲
    ○○、己○○等4人共同向伊詐騙83萬6000元之事實，堪可
    採信，上訴人丁○、丙○○空言否認，洵無可採。從而，被
    上訴人依民法第185條第1項前段、第184條第1項共同侵權行
    為之法律關係，請求上訴人丁○、丙○○應連帶給付被上訴
    人83萬6000元，及自起訴狀繕本送達翌日（丁○部分98年6
    月29日、丙○○部分98年6月17日）起，均至清償日止，按
    週年利率百分之5計算之利息，為有理由。原審判決上訴人
    丁○、丙○○應連帶如數給付上開本息，並依兩造之聲請准
    供擔保為假執行或免為假執行之宣告，經核並無不合。上訴
    意旨仍執陳詞指摘原判決不當，求為廢棄改判，非有理由，
    應予駁回。
五、本件事證已臻明確，兩造其餘攻擊防禦方法（上訴人請求向
    台北縣樹林監理站調閱車號3338-TH，7832-VR，5453-TK等
    三部自小客車登記移轉資料，另請求傳訊證人田美菁、戊○
    ○等人，查與待證事實無關，或請求與原審共同被告己○○
    對質等，核無必要）及證據資料，核與本件判決結果不生影
    響，不予一一論述，併予敘明。
據上論結，本件上訴為無理由，依民事訴訟法第449條第1項、第
85條第2項，判決如主文。
中    華    民    國    99    年    5    月     18    日
                  民事第二庭    審判長法  官    陳光秀
                                      法  官    莊俊華
                                      法  官    曾平杉
上為正本係照原本作成。
不得上訴。
中    華    民    國    99    年    5    月     19    日
                                     書記官    葉秀珍

司法院資訊處製作；財團法人民間司法改革基金會備份。
